【裁判字號】    99,上易,215
【裁判日期】    990602
【裁判案由】    確認耕作繼承權不存在
【裁判全文】
臺灣高等法院民事判決                 99年度上易字第215號
上  訴  人  乙○○
            丙○○
            甲○○
            己○○
前列4 人共同
訴訟代理人  溫惠美律師
被上訴人    戊○○
                        號
            庚○○○
                        巷6號
共      同
訴訟代理人  邱秀珠律師
複代理人    溫俊富律師
上列當事人間確認耕作繼承權不存在事件，上訴人對於中華民國
98年12月9日台灣桃園地方法院98年度訴字第519號第一審判決提
起上訴，經本院於99年5月19日言詞辯論終結，判決如下：
    主    文
上訴駁回。
第二審訴訟費用由上訴人負擔。
    事實及理由
一、上訴人起訴主張：
    被繼承人江序墩前向祭祀公業江士香承租如附表所示土地，
    並依耕地三七五減租條例訂立租約號碼溪鎮員字第76及第78
    號書面耕地租賃契約（下合稱系爭耕作權租約），因江序墩
    感於年事已高，擬就承租耕地事宜於其生前預作安排，而於
    民國94年春節期間，將上開耕地之耕作權預先分配予其子丁
    ○○、乙○○、丙○○、甲○○、己○○。系爭耕作權既已
    為江序墩生前處分，應非屬於遺產，惟被上訴人卻以繼承人
    身分與出租人續定租約，並向桃園縣大溪鎮公所辦理租約變
    更登記，成為系爭耕作權之承租人。江序墩曾於台灣桃園地
    方法院（下稱桃園地院）96年度訴字第149 號租佃爭議事件
    （下稱前租佃爭議事件）之訴訟程序中答辯「由江序墩之長
    子、三子、四子以及二子（歿）、五子（歿）之子女，進行
    自任耕作之實際工作」，上訴人之兄丁○○並稱「我父親年
    紀大了沒有親自耕作，但我們兄弟有耕作。」。又，上訴人
    及丁○○自94年起共同繼續耕作後，為相互核實共同耕作所
    應支出之費用、租金及收益等，並輪流記帳共同分配收益，
    依94年4月17日祭祀公業江士香所核發之93年第2期地租收據
    所示，系爭耕作權之現耕作人確為上訴人及丁○○。爰依民
    事訴訟法第247條規定提起本訴等語，並聲明確認被上訴人
    就系爭耕作權不存在。經原審為上訴人敗訴之判決，上訴人
    於本審之聲明為：(一)原判決廢棄。(二)確認被上訴人就坐落如
    附表所示地號土地之承租耕作權之繼承權不存在。
二、被上訴人則以：
    被上訴人為江序墩之法定繼承人，系爭耕作權之土地向來均
    為被上訴人及訴外人丁○○親自耕作，上訴人因事業、住所
    或就學等原因，未曾實際於系爭耕作權之土地耕作。江序墩
    之遺囑經桃園地院公證處以91年度桃院公字第5000613 號公
    證，明確表示江宗石（即上訴人甲○○之父），乙○○、丙
    ○○、江宗雅（上訴人己○○之父）曾以詐欺方法使其為繼
    承之遺囑或以欺瞞之手段移轉其所有不動產，於江序墩過世
    後，因繼承人對繼承權仍有爭執，被上訴人唯恐98年2 月中
    旬前倘未辦理系爭耕作權租約繼承變更登記，將遭註銷耕作
    權，遂於98年2 月11日因上訴人未協同到場辦理，乃由被上
    訴人及丁○○等人列為繼承代表人，並於同年月19日向桃園
    縣大溪鎮公所送件辦理繼承變更登記。江序墩於前租佃爭議
    事件之訴訟程序中所為答辯，僅係說明其年邁仍有家人代為
    實際耕作之事實。上訴人所提出之現金帳亦只能證明於該期
    間內，上訴人與丁○○有實際出資，共同以江序墩之名義繳
    納租金及分配收益之事實，系爭耕作權之租賃契約仍應存在
    於祭祀公業江士香及兩造間，被上訴人自有耕作權利等語資
    為抗辯。並答辯聲明：上訴駁回。
三、兩造不爭之事實：
  (一)附表所示土地為訴外人祭祀公業江士香所有，被繼承人江序
    墩自58年以前即承租該土地進行耕作，並經桃園地院89年度
    訴字第393號判決訴外人祭祀公業江士香應就系爭土地依耕
    地三七五減租條例訂立書面耕地租約確定。
  (二)祭祀公業江士香曾於桃園地院96年度訴字第1149號案件，請
    求確認江序墩就桃園縣大溪鎮公所溪鎮員字第78號耕地三七
    五租約耕地租佃關係不存在敗訴確定。
  (三)江序墩於97年5 月15日過世，其繼承人為配偶江李秀貴、長
    男丁○○、次男之子甲○○（代位繼承）、三男乙○○、四
    男丙○○、五男之女己○○（代位繼承）、長女江春雲、三
    女戊○○。
  (四)江序墩曾於91年1月15日以江衍仁、江衍斌為見證人，經桃
    園地院91年度桃園公字第5000613號就遺囑內容予以公證。
    公證內容第1條：「吾子江宗石（即上訴人甲○○之父）、
    乙○○（即上訴人）、丙○○（即上訴人）及江宗雅（上訴
    人己○○之父）等4位繼承人曾以詐欺之方法使吾為繼承之
    遺囑或曾以欺瞞手段在吾生前移轉吾所有之不動產於自己，
    故對於彼等應繼承之財產，吾僅指定保留其法定特留分，以
    期符合公平」、第2條：「吾其餘遺產於扣除前述特留分及
    其他遺贈後，由江李秀貴、江春雲、戊○○及丁○○等4位
    繼承人平均分配。」（原審卷第33至38頁）
  (五)被上訴人2人及丁○○於98年2月11日向桃園縣大溪鎮公所申
    請變更系爭耕作權租約承租人於其3人名下，並登記完畢在
    案。
  (六)祭祀公業江士香於94年4月17日出具之93年第2期地租收據現
    耕作人載為上訴人及丁○○等5人（原審卷第40頁）。
  (七)祭祀公業江士香於98年5月21日出具由兩造及丁○○等7人繳
    付95年第2期、96年第1、2期、97年第1、2期地租證明（原
    審卷第95頁）。
四、兩造爭執點之論述：
    上訴人主張江序墩生前在94年春節期間，將系爭耕作權預先
    分配予上訴人及丁○○乙節，為被上訴人所否認，本件之爭
    執點為上訴人前揭主張是否為真？本院判斷如下：
  (一)按「當事人主張有利於己之事實者，就其事實有舉證之責任
    。」民事訴訟法第277條前段定有明文。又按「民事訴訟如
    係由原告主張權利者，應先由原告負舉證之責，若原告先不
    能舉證，以證實自己主張之事實為真實，則被告就其抗辯事
    實即令不能舉證，或其所舉證據尚有疵累，亦應駁回原告之
    請求。」、「主張法律關係存在之當事人，僅須就該法律關
    係發生所須具備之特別要件，負舉證之責任，至於他造主張
    有利於己之事實，應由他造舉證證明。」最高法院17年上字
    第917號、48年台上字第887號判例參照。
  (二)上訴人主張附表所示土地為訴外人祭祀公業江士香所有，被
    繼承人江序墩自58年以前即承租該土地進行耕作，並經桃園
    地院89年度訴字第393號、96年度訴字第1149號民事判決確
    認在卷。被繼承人江序墩於97年5 月15日去逝，其繼承人為
    配偶江李秀貴、長男丁○○、次男之子甲○○（代位繼承）
    、三男乙○○、四男丙○○、五男之女己○○（代位繼承）
    、長女江春雲、三女戊○○等情，已為被上訴人所不爭執，
    堪信屬實。上訴人再主張江序墩生前於94年春節期間，將系
    爭耕作權預先分配予上訴人及丁○○一事，為被上訴人所否
    認，抗辯江序墩於97年5 月15日死亡時，被上訴人與全體繼
    承人公同繼承系爭耕作權等語。經查，江序墩原有之系爭耕
    作權亦為財產權，如江序墩生前未為處分，江序墩於97 年5
    月15日死亡時，依民法第1147條、1148條之規定，系爭耕作
    權當然由包括兩造在內之繼承人因繼承而公同共有。上訴人
    主張因江序墩生前將系爭土地之耕作權分配而取得系爭耕作
    權，被上訴人不因繼承而取得系爭耕作權一事，既為被上訴
    人所否認，自應由上訴人就其主張權利發生之利己事實負舉
    證之責。經查，上訴人所提出祭祀公業江士香於94年4 月17
    日出具之93年第2期地租收據現耕作人載為上訴人及丁○○
    等5人，惟依被上訴人所提出祭祀公業江士香於98年5月21日
    出具95年第2 期，96年第1、2期，97年第1、2期地租證明上
    亦載繳付人包括被上訴人在內（原審卷第95頁），顯見祭祀
    公業江士香所出具之收據僅為由何人繳租之證明，不得僅以
    收據上列名與否，據以為判斷孰為承租人之唯一憑據。上訴
    人雖再提出由上訴人己○○所製作系爭土地收益、支出之94
    年間之現金帳為據（原審卷第51至67頁），僅能證明上訴人
    及丁○○於94年間確有使用收益系爭土地之情事，不能證明
    江序墩有於94年春節期間將系爭耕作權預先分配予上訴人及
    丁○○，況江序墩既於91年1月15日以經桃園地院91年度桃
    園公字第5000613號公證書公證之遺囑（內容詳如上述不爭
    執事項所載），以上訴人乙○○、丙○○、江宗石（上訴人
    甲○○之父）及江宗雅（上訴人己○○之父）對其有詐欺之
    不當方法為由，限定上訴人乙○○、丙○○、江宗石及江宗
    雅僅能繼承特留分之遺產。嗣後如無其他情事變更，上訴人
    稱江序墩於94年間將系爭耕作權分配於上訴人乙○○、丙○
    ○、江宗石及江宗雅云云，明顯違反江序墩於前述公證遺囑
    明載之意思，亦非無疑。甚者，證人即上訴人乙○○之大哥
    丁○○於本院證述94年春節期間，非但無江序墩分配耕作權
    之事，大家連聚會也沒有，帳冊係所有繼承人輪流製作，全
    部繼承人就系爭耕作權均有繼承權等語（本院卷第42頁反面
    、第43頁），足證上訴人主張之事實，難信為真實。上訴人
    亦主張丁○○係有耕作權之人，衡情丁○○之證詞應係公允
    可採，上訴人空言主張其證詞有偏頗之虞云云，不足採信。
  (三)依首開說明，上訴人既應就其因江序墩生前將系爭土地之耕
    作權分配而取得系爭耕作權，被上訴人不因繼承而取得系爭
    耕作權之權利發生有利於己之事實負舉證之責。惟上訴人不
    能舉證，以證實所主張之事實為真實，即應駁回上訴人之請
    求。
五、綜上所述，上訴人之主張難以採信，從而，上訴人依民事訴
    訟法第247 條規定訴請確認被上訴人就系爭耕作權之繼承權
    不存在，為無理由，應予駁回。是則原審為上訴人敗訴之判
    決，於法並無違誤。上訴意旨指摘原判決不當，求予廢棄改
    判，為無理由，應予駁回。
六、本件事證已臻明確，兩造其餘攻擊防禦方法，經審酌後，或
    與本件無涉，或與判決結果不生影響，毋庸一一論列。
七、據上論結，本件上訴為無理由，依民事訴訟法第449條第1項
    、第78條、第85條第1項前段，判決如主文。
中    華    民    國    99    年     6    月     2    日
                    民事第二庭
                        審判長法  官  吳謙仁
                              法  官  李瓊蔭
                              法  官  蘇瑞華
正本係照原本作成。
不得上訴。
中    華    民    國    99    年    6     月    4     日
                              書記官  賴以真
 附表
┌───┬─────────────────┬────┐
│租  約│              土地坐落            │面積（單│
│      ├─────┬─────┬─────┤位：甲）│
│號  碼│鄉      鎮○地      段│地      號│        │
├───┼─────┼─────┼─────┼────┤
│      │   大溪   │   埔頂   │  1119內  │1.7231  │
│      ├─────┼─────┼─────┼────┤
│      │   大溪   │   埔頂   │   1091   │0.0825  │
│      ├─────┼─────┼─────┼────┤
│      │   大溪   │   員林   │     6    │0.2788  │
│      ├─────┼─────┼─────┼────┤
│溪鎮員│   大溪   │   員林   │   10內   │0.8425  │
│字第76├─────┼─────┼─────┼────┤
│號    │   大溪   │   員林   │    2內   │0.0156  │
│      ├─────┼─────┼─────┼────┤
│      │   大溪   │   員林   │    1內   │0.3983  │
│      ├─────┼─────┼─────┼────┤
│      │   大溪   │   介壽   │  858內   │0.0121  │
│      ├─────┼─────┼─────┼────┤
│      │   大溪   │   介壽   │  861內   │0.2998  │
├───┼─────┼─────┼─────┼────┤
│      │   大溪   │   員林   │   19內   │0.2438  │
│溪鎮員├─────┼─────┼─────┼────┤
│字第78│   大溪   │   員林   │    3內   │0.0133  │
│號    ├─────┼─────┼─────┼────┤
│      │   大溪   │   介壽   │  860內   │0.0143  │
└───┴─────┴─────┴─────┴────┘

司法院資訊處製作；財團法人民間司法改革基金會備份。
